臺北高等行政法院判決　　　　　　　　　　　　　　　九十一年度訴字第五七一號
　　　　　　　　　　　　　　　.
　　原　　　告　寶來證券股份有限公司（原時代證券股份有限公司）
　　代　表　人　甲○○董事長.
　　訴訟代理人　袁震天律師
　　複　代理人　吳紹衍律師
　　　　　　　　許祺昌（會計師）
　　被　　　告　財政部臺北市國稅局
　　代　表　人　張盛和（局長）
　　訴訟代理人　戴美華
右當事人間因營利事業所得稅事件，原告不服財政部中華民國九十年十二月七日台財
訴字第○八九○○四七一七一號訴願決定，提起行政訴訟。本院判決如左：
　　主      文
訴願決定及原處分均撤銷。
訴訟費用由被告負擔。
　　事      實
一、事實概要：原告八十六年度營利事業所得稅結算申報，原列報尚未抵繳之扣繳稅
    額新台幣（下同）七、○八七、二五九元，經被告初查以原告債券利息收入之前
    手息扣繳稅額，依所得稅法第八十九條第一項第二款後段規定，以納稅義務人應
    為取得所得者，並非原告之所得，且其亦未列報該前手息部分之所得，乃按百分
    之十扣繳率計算前手利息之扣繳稅額四、七七五、九三○元為前手所有，原告購
    入債券之價款，應按減除前手利息之扣繳稅額後之餘額給付前手，其按全額給付
    ，代付他人之扣繳稅款非屬本身應繳納之稅款，乃將該扣繳稅款轉入債券成本項
    下查核，否准其抵減應納稅額。原告不服，就未抵繳之扣繳稅款及證券交易免稅
    所得申經復查結果，准予追認營業成本四、七七五、九三○元，其餘未獲准變更
    ，原告仍不服，就未抵繳之扣繳稅款部分，提起訴願，亦遭決定駁回，遂向本院
    提起行政訴訟。
二、兩造聲明：
　(一)原告聲明：
    1.原處分（包括原復查決定）及原訴願決定均予以撤銷。
    2.訴訟費用由被告負擔。
　(二)被告聲明：
    1.駁回原告之訴。
    2.訴訟費用由原告負擔。
三、兩造爭點：原告前手債券利息扣繳稅款是否可抵減原告該年度之應納稅額？
　(一)原告主張之理由：
    1.被告認原告買入債券時，應於給付前手之價金中，先行扣下前手息相對之扣繳
      稅款，違反憲法第十九條及現行法律之規定，破壞現行扣繳運作：
      查原告向前手購入債券時所給付之款項，係向前手買入「債券」及「前手對
        付息機構之利息請求權」，而「買入利息請求權」，並非所得稅法第八十八
        條所規定之「給付利息」，其最大差異，在於「買入利息請求權」並非由原
        告向前手借入資金所給付之代價，故被告關於「原告買入債券時，應於給付
        前手之價金中，先行扣下前手息相對之扣繳稅款」之主張，並非以所得稅法
        第八十八條為其法律依據，至為明確。
      查財政部六十四年九月四日台財稅第三六四四○號函既核釋債券後手必須就
        包含前手息之全部利息，被付息機構依所得稅法第八十八條、八十九條及第
        九十二條之規定，一次扣繳所得稅，基於同一筆所得僅能由同一納稅義務人
        被扣繳稅款之法理，債券後手自無法於買入債券時，先於付息機構就前手息
        部分予以扣繳相對之稅款，否則將造成前手息部分被重複扣繳稅款，且債券
        移轉次數愈多，重複扣繳之情況愈嚴重，而使政府不當得利。
      被告辯稱：「原告買入債券時，應於給付前手之價金中，先行扣下前手息相
        對之扣繳稅款」等語，援引所得稅法第十四條及第二十四條之短期票券買賣
        處理方式，由債券後手逕予保留所扣下款而無須繳納國庫，顯有違誤：
        (1)因債券後手並未援引所得稅法第九十二條之規定，將該筆稅款繳納國庫，
          自無從填發扣繳憑單交付予債券前手，依所得稅法第九十九條：「憑扣繳
          憑單抵繳」之規定，債券前手自無法依所得稅法第七十一條、第九十九條
          及第一百條之規定抵繳該扣繳稅款。
        (2)若以債券前手得以「買賣成交單」作為抵繳應納稅額或申請退稅之憑證，
          將違反所得稅法第九十九條之規定，不論政府發佈解釋函令或稅捐機關之
          實務操作，均未曾見過有此運作方式。退萬步言，縱使被告執意採取此方
          式，基於法律不溯及既往之原則，亦應自政府依行政程序法發佈法令後，
          始有其適用，否則被告即需就十五年來之債券交易，逐筆審視相對於前手
          持有期間之扣繳稅款並逐筆加計利息退還予債券前手；而債券後手基於被
          告之見解：「原告買入債券時，應於給付前手之價金中，先行扣下前手息
          相對之扣繳稅款」，即可向債券前手逐筆請求加計利息退還該應扣而未扣
          下之稅款，再以該稅款用以繳納被告否准抵繳之稅款，果此，將使整個退
          稅、求償及加計利息之權利義務主體、客體暨履行方式大亂，徒增社會成
          本及行政成本，足見，所得稅法第十四條及第二十四條之短期票券買賣處
          理方式，亦非被告之法律依據，至為灼然。
      被告關於「原告買入債券時，應於給付前手之價金中，先行扣下前手息相對
        之扣繳稅款」之主張，顯於法無據，不僅嚴重破壞扣繳制度，更與憲法第十
        九條之「租稅法定主義」有違，自無足採。是原告向前手買入債券時不先行
        扣下相對於前手息之扣繳稅款，顯係基於稅法之規定，而非被告所指摘基於
        債券前、後手雙方之約定，原告自無以私經濟移轉公法上租稅扣抵權之情事
        。再者，所謂「私經濟移轉公法上租稅扣抵權」，揆諸改制前行政法院五十
        八年判字第五一七號判例及六十六年判字第四一八號判例之事實背景，係指
        當事人間以私經濟約定而要求轉換稅法上納稅義務人身分之情形而言，然原
        告一方面無當事人間約定移轉公法上租稅扣抵權之事實，另一方面原告取得
        系爭稅款納稅義務人之身分，亦係基於公法上之義務而當然取得，自與上開
        改制前行政法院判例之情事有間。
      原告向前手買入債券時，依法既不得於給付價金中，先行扣下稅款，則原告
        領息時被付息機構依上開財政部六十四年解釋函令之規定，就前手息部分所
        扣繳之稅款，確實由原告依法負擔及繳納，而非被告所稱「原告代繳前手之
        稅款」，自不得由被告以之作為否准原告用以抵繳或申請退稅之依據。
    2.系爭扣繳稅款是否應增列為債券後手取得債券之成本？
      查被告主張「原告買入債券時，應於給付前手之價金中，先行扣下前手息相
        對之扣繳稅款」等語，以原告於實際上既未先行扣下稅款而全數給付予前手
        ，應視為原告取得債券之代價並增列原告之債券成本，然原告於買入債券時
        ，先行扣下稅款之義務並不存在，自無被告所稱「後手於買入債券時實際上
        既未向前手扣下系爭扣繳稅款，系爭扣繳稅款即屬後手取得債券之成本」之
        適用。
      原告購入債券時，依法業將所支付之價款分為「債券成本」及「應計利息」
        入帳，倘如被告所主張，將系爭扣繳稅款同額核定增加原告之「債券成本」
        ，將導致原告入帳之「債券成本」及「應計利息」合計數大於實際支付數，
        而顯與所得稅法第四十五條：「稱實際成本者，凡資產之出價取得，指取得
        價格，包括取得之代價」之規定有違，殊無足採。
    3.扣繳憑單若未經依法核定有誤而撤銷，被告是否有權變更其得用以抵繳稅款或
      申請退稅之對象及金額？
      按所得稅法第九十九條明定：「納稅義務人於繳納暫繳稅款時，得憑扣繳憑
        單抵繳。」，亦即於法律層次明定：「扣繳憑單所載之名義人，持該扣繳憑
        單用以抵繳其應納稅額，乃屬稅法明確賦予扣繳憑單名義人之抵稅權利」，
        ，除非其所持扣繳憑單經稅捐機關依法核定有誤並予以撤銷，否則稅捐機關
        並無任何權限得以任意變更或增加或減少扣繳憑單用以抵繳稅款之主體，同
        時亦無任何權限任意割裂扣繳憑單用以抵繳稅款之金額。
      又按所得稅法第九十九條之所以規定：「扣繳憑單所載之扣繳稅款為名義人
        所有」，係因為扣繳憑單所載之扣繳稅款全數為其名義人所負擔並預繳予國
        庫之故，亦即所得給付人將其原應給付予扣繳憑單名義人之金額，依所得稅
        法第八十八條之規定扣下一部分後，再依同法第九十二條規定，代替扣繳憑
        單名義人預繳予國庫，扣繳憑單名義人於結算申報所得稅時或暫繳稅款時，
        自得使用該預繳之稅款用以抵繳應納稅額抑或申請退稅，方符合扣繳制度之
        設計暨所得稅法之明文規定。
      況按所得稅法第七十一條第一項及第一百條第一項均有「：：：『應』依其
        全年應納稅額減除：：：尚未抵繳之扣繳稅額：：：但短期票券利息所得之
        扣繳稅款：：：不得減除」之規定，其中第一百條第一項更明文強制「稅捐
        稽徵機關應就納稅義務人全年應納稅額，減除：：：尚未抵繳之扣繳稅額：
        ：：。」，足見，所有扣繳憑單所載之扣繳稅款，除短期票券利息所得之扣
        繳稅款不得減除外，其餘扣繳稅款稅捐稽徵機關均無否准抵繳之裁量餘地，
        果此，扣繳制度之運作史上，在系爭處分出現以前，就僅有法律明文規定之
        短期票券利息所得之扣繳稅款之扣繳憑單不得用以抵繳應納稅額或申請退稅
        ，其餘均未見有被否准之案例，即同此理。
      且查被告一方面不否認系爭扣繳憑單所載之扣繳稅款及名義人有任何錯誤，
        亦即肯認扣繳憑單所載事項之正確性，另一方面又否准原告（即系爭扣繳憑
        單所載之名義人）全數用以抵繳應納稅額或申請退稅，其主張除與所得稅法
        第九十九條、第七十一條及第一百條之規定有違外，並前後矛盾，違反行政
        法上之「禁反言原則」。
    4.所得稅法第七十一條及第九十九條是否限定憑扣繳憑單抵繳之稅款，需以自行
      繳納之稅款始有其適用？原告是否未自行繳納系爭扣繳稅款？原告是否因而不
      得抵繳系爭扣繳稅款？
      原告確實負擔並繳納系爭扣繳稅款：
        (1)原告向前手買入債券時，已合法取得前手對付息機構之「利息請求權」，
          另加計原告本身持有至領息日之「利息請求權」，原告依法自得向付息機
          構請求給付息票所載之「全部利息」：
          (甲)民法第二百九十五條：「讓與債權時：：：未支付之利息，推定其隨同
            原本移轉於受讓人」。
          (乙)財團法人中華民國證券櫃檯買賣中心證券商營業處所買賣有價證券業務
            規則第五十一條：「債券之買賣均採除息交易。其迄給付結算日止賣方
            應得之利息，由買方併同成交價金支付賣方。前項利息之計算，自本期
            起息日起算至給付結算日止，採計首不計尾，並按實際天數計之。：：
            ：」。
          (丙)財團法人中華民國證券櫃檯買賣中心證券商營業處所債券附條件買賣交
            易細則第八條：「債券附條件買賣均採除息交易。其成交日止賣方應得
            之利息，由買方併同成交價金給付賣方。：：：」。
        (2)付息機構將其應付予原告之全期利息金額，按所得稅法第八十八條規定扣
          下百分之十之款項，並依所得稅法第九十二條繳付予國庫暨依上開財政部
          六十四年之函令以原告為納稅義務人填發扣繳憑單交予原告，即足證明利
          息扣繳憑單所載之扣繳稅款，為原告所負擔（繳納），洵為灼然。
      系爭扣繳稅款確由原告負擔及繳納，故縱使被告曲解所得稅法第七十一條及
        第九十九條為憑扣繳憑單抵繳之稅款，限以自行繳納之稅款始有其適用，原
        告亦得用以抵繳。
      況按所得稅法第七十一條第一項之立法理由：「：：：稽徵機關核定稅額通
        知繳納之時間前後參差，先行核定繳納者，無形中較為吃虧，故申報時即行
        繳納，其繳納期限一致，即無上述之弊」，詎被告將所得稅法第七十一條條
        文文義，將為求繳納期限一致之「應納之結算稅額，於申報前自行繳納」之
        繳納稅款「時間規定」，曲解為「限定應以自行繳納之稅款，始有其適用」
        之抵繳稅款「性質認定」，遑論被告自始至終均未明確說明其究竟如何作成
        所得稅法第七十一條及九十九條規定：「憑扣繳憑單抵繳稅款，限定應以自
        行繳納之稅款，始有其適用」，亦未明確指摘原告如何未自行繳納稅款，即
        據以作成系爭處分，自令人難以甘服。
    5.被告關於「得為扣繳稅額抵繳應納稅款之對象為應將利息所得申報、繳納所得
      稅，為承擔納稅義務者為限；反之，如果未申報利息所得，而未繳納利息所得
      稅者，則無扣繳稅款抵繳應納稅款之適用」之主張，其論理前提為何？套用於
      本件時是否違反證據法則及論理法則？是否違反行政先例？
      系爭論點與本件實際狀況有間，被告卻以之作為系爭處分之依據，有違證據
        法則及論理法則：
        (1)按所得稅法第八十八條「納稅義務人有左列各類所得者，應由扣繳義務人
          於給付時：：：扣取稅款」及第八十九條「納稅義務人為取得所得者」之
          規定，所得人取得所得時，因有申報是項所得之義務，故需被給付人予以
          扣繳稅款，反之，無取得所得者，因無申報所得之義務，無須被扣繳稅款
          ，此觀諸財政部六十一年十一月十七日台財稅第三九七四五號函釋（請詳
          原證六號）：「按代收代付方式處理，免予扣繳稅款」意旨即明，因此，
          扣繳行為，必先所得人存有申報義務，始得發動，而此亦為被告「得為扣
          繳稅額抵繳應納稅款之對象為應將利息所得申報、繳納所得稅，為承擔納
          稅義務者為限」之主張。
        (2)查原告於買入債券時，已由原告為期前清償並代為墊付予前手，故形式上
          雖由原告向付息機構領取，實際上，原告僅係向付息機構取回原先代墊之
          金額而已，依所得稅法第二十二條「會計基礎，凡公司組織者，應採用權
          責發生制。」規定及財政部七十五年七月十六日台財稅第七五四一四一六
          號函之釋示：「營利事業：：：買賣國內發行之公債：：：可由該營利事
          業按債券持有期間，依債券之面值及利率計算『利息收入』：：：。」之
          規定，原告僅需就實際持有期間之利息收入（即後手息），負有申報義務
          ，而不及於前手息，此為被告所不爭，準此，原告亦僅需就有申報義務之
          後手息，被給付人扣繳稅款，至於原告無申報義務之前手息，則不應被扣
          繳稅款，方符合被告所謂「得為扣繳稅額抵繳應納稅款之對象為應將利息
          所得申報、繳納所得稅，為承擔納稅義務者為限」之論述依據「扣繳行為
          ，必先所得人存有申報義務，始得發動」。
        (3)然查原告對於上開無申報義務之前手息，卻因上開財政部六十四年函釋責
          成付息機構不論債票有無轉讓，一律就包含前手息之全期利息，以原告為
          納稅義務人一次扣繳，突使原告就前手息部分，處於「無申報義務卻被扣
          繳之地位」，而與被告辯稱：「得為扣繳稅額抵繳應納稅款之對象為應將
          利息所得申報、繳納所得稅，為承擔納稅義務者為限」等語，係依據「扣
          繳行為，必先所得人存有申報義務，始得發動」，本件並無適用。
     原處分違反行政先例：
        (1)依以往所得稅之查核實務，關於扣繳憑單相關之查核，向來只有審核扣繳
          憑單是否有誤，以及追查納稅義務人是否有漏報扣繳憑單其上所載之所得
          ，如有，即將該所得併入課稅並補徵其所漏稅額，而漏稅額之決定尚須減
          除該扣繳憑單之扣繳稅款，此係為被告所不爭之事實，至於扣繳憑單名義
          人持之用以抵繳應納稅額或申請退稅，除扣繳憑單經核定有誤外，尚無否
          准抵繳之例，果此，被告於八十八年時始起就原告八十五年度追溯新創之
          系爭處分，顯已違反行政先例，而應屬無效。
        (2)然被告為掩飾其改變核課方式之事實，辯稱：「所得稅法有關扣繳稅額得
          否抵繳稅款之規定，適用迄今並未變更，被告亦無對之改變核課方式；尤
          以原告之營利事業所得稅結算申報，均採會計師查核簽證申報，被告原無
          須就各案件逐案逐項查核，或逕採暫按書面審核核定方式，致造成原告投
          機、不合法之申報方式，嗣經被告查覺後，依據稅捐稽徵法第二十一條規
          定及營利事業所得稅結算申報書面審核案件抽查辦法之規定，予以抽查核
          定，自屬於法有據」等語，惟查被告告幾十年來、對上百家金融業者，不
          論是否屬會計師簽證案件，均未曾有作成任一類似系爭處分之案例；遲至
          八十八年中，亦是不論是否屬會計師簽證案件，又全面向全部金融業者做
          出類似系爭處分，無一遺漏，足見，被告作成系爭處分，確係改變核課方
          式，且被告嗣後始作成系爭處分，亦非其所偽稱之對會計師簽證申報案件
          抽查所致。可知，原告係依上開財政部六十四年函釋而負擔並繳納系爭扣
          繳憑單所載之全數扣繳稅款，則原告持之用以抵繳應納稅額或申請退稅，
          並無任何不當得利，亦與所得稅法第九十九條及第七十一條之規定相符。
    6.原告所申報之利息收入與扣繳憑單記載之利息總額不相當之情形，究屬公法上
      之規範使然，抑或如被告所指摘之不具誠實申報要件？
      原告所申報之利息收入係依據所得稅法第二十二條規定及前揭財政部七十五
        年之函令意旨辦理，於法並無不合，此為被告所不爭，原告自無需依被告所
        主張「將帳載利息收入調整至與扣繳憑單記載之利息總額相當」，而被告以
        之指摘原告「不具誠實申報要件」，即有違反法令之違誤。
      原告申報之尚未抵繳扣繳稅款，係依據以原告為納稅義務人之扣繳憑單其上
        所載之金額，而該扣繳憑單亦經被告肯認其正確性，且該扣繳憑單所載之扣
        繳稅款係由原告實際負擔而非被告所指摘之代繳前手稅款，依法自應由原告
        全數用以抵繳應納稅額或申請退稅，果此，原告所申報之尚未抵繳扣繳稅款
        ，亦無任何錯誤。
    7.原告是否違反營利事業所得稅查核準則第九十條第三款之規定？
      按查核準則第九十條第三款之文意解釋，並參諸營利事業所得稅查核準則詮釋
      及法令彙編就本條款之詮釋意旨：「扣繳義務人代納稅義務人扣繳之各種所得
      稅款，應以代收款處理。不得列為本事業之費用。未依法扣繳而代為補繳之稅
      款，亦不得列為本事業之費用。」等語，及財政部六十九年十月四日台財稅第
      三八三二一號函釋：「外籍職員應繳納我國之綜合所得稅，應由外籍職員自行
      負擔，其由我國營利事業代為繳納者，不得列為該營利事業之費用或損失。該
      營利事業代為繳納之所得稅，免再合併各該外籍職員之薪資所得計算課稅。」
      等語，可知本條款實應係限制依法應扣繳他人稅款之扣繳義務人，不得將代他
      人墊付之扣繳稅款列為自身之損失費而言，實與原告並非扣繳義務人之情形有
      間。乃被告未與詳究竟張冠李戴援引本條款作為否准之由，其用法洵有違誤。
    8.財政部七十五年七月十六日台財稅第七五四一四一六號函釋是否可作為系爭處
      分之依據？
      系爭扣繳稅款得用以抵繳之法源係為所得稅法第七十一條及九十九條，而該函
      釋之意旨僅在核釋債券持有人認列所得之原則，故其雖未核准債券後手全數抵
      繳系爭扣繳稅款，亦未禁止債券後手得將全數扣繳稅款用以抵繳應納稅額，其
      理至明。詎被告竟以該函釋未核准債券後手全數抵繳系爭扣繳稅款，作為系爭
      處分之依據，猶如任意例舉不相干之法令並未核准抵繳系爭扣繳稅款，即可據
      以作成系爭處分，顯有違誤。
    9.前手息相對之扣繳稅款，若不問前手實際上是否有負擔及繳納，亦不問前手是
      否有取得扣繳憑單，均為前手所有，是否違反稅法規定、租稅公平原則暨租稅
      中立性？是否將造成被告圖利前手暨鼓勵營利事業騙稅之謬誤？被告是否真正
      落實其關於前手息相對之扣繳稅款屬前手所有之主張，亦有可疑？
      債券前手憑空取得系爭扣繳稅款並無任何法律關係暨法令依據：
        按所得稅法第八十八條、第八十九條及第九十二條之規定可知，扣繳憑單之
        抵稅權，必先所得人有部分所得遭給付人於給付時預先扣下，並代為繳納予
        國庫時，方能取得。然而債券前手於領息日前將債券轉讓予後手時，並未有
        任何法令明確要求債券後手或付息機構或任何他人，需於買賣價金中扣下任
        何稅款，實務上債券前手於轉讓債券時亦未曾被扣下任何稅款，債券前手依
        上開所得稅法之規定，自無從取得任何抵稅權，其關鍵在於扣繳行為之發動
        時點並非在債券「中途轉讓時」，而係於「持票領息時」。
      被告認為有申報利息所得者，縱未取得扣繳憑單，亦可抵繳稅款之理由，不
        僅違反所得稅法第九十九條之稅法規定、租稅公平原則暨租稅中立性，更有
        圖利債券前手之嫌：
        (1)按所得稅法第九十九條之規定，用以抵繳之扣繳稅款，必須有扣繳憑單作
          為抵稅證明，若主張債券前手無須取得扣繳憑單即可用以抵繳，則明顯違
          反所得稅法第九十九條之規定。
        (2)況僅有申報債券利息收入卻未曾負擔並繳納扣繳稅款之前手，若憑空取得
          系爭扣繳稅款，則將使債券前手之利息收入實質負擔稅率低於所得稅法第
          五條第四項所規定之稅率，而有違反租稅公平原則之誤，另被告強將原告
          負擔之系爭稅款無法律依據移轉與債券前手，更有圖利債券前手之嫌。將
          使所有營利事業為憑空獲得被告給予之抵稅權，而不願意持有債券至領息
          日，導致嚴重扭曲資源之最有效率配置，不符「租稅中立性」原則。
        (3)債券前手無須取得扣繳憑單即可抵繳應納稅額之結果，將鼓勵有虧損之營
          利事業於虧損額度內虛報債券利息收入，則該營利事業一方面因無課稅所
          得額而無需繳納營利事業所得稅，另一方面卻可憑空騙得扣繳稅款並據以
          退稅，此舉無異扭曲現行所得稅之扣繳及抵繳之納稅制度，果此，國庫所
          漏損之稅收，將難以估計。
    10.被告既主張原告非屬前手息之納稅義務人，則按稅法關於扣繳之規定，原告是
      否有被溢扣相對於前手息之稅款？若該被溢扣繳之稅款，不得由原告用以抵繳
      應納稅額或申請退稅，則原告是否得請求政府加計利息返還其自原告取得之不
      當得利？
      按所得稅法第八十八條規定：「納稅義務人有左列各類所得者，應由扣繳義
        務人於給付時，依規定之扣繳率或扣繳辦法，扣取稅款，並依第九十二條之
        規定繳納之：：：。」，可知非納稅義務人者，自不應有被扣取稅款之情事
        ，而被告既然核認原告就前手息部分，非屬所得稅法上之「納稅義務人」，
        則原告就債券前手持有期間之利息所得，按理即不應被付息機構扣取稅款，
        付息機構依上開財政部六十四年函釋，就包含前手息之全部利息，向原告所
        扣取之稅款，即屬溢扣原告之稅款。
      而原告此一被溢扣稅款之不合理情事，被告身為稅捐主管機關，亦知之甚詳
        ，是曾建議其主管官署財政部，廢止目前付息機構就全期利息向最後一手一
        次扣繳之規定，而改規定每一階段之債券持有人，均僅需就其持有期間之利
        息收入被扣繳稅款，就此，含被告在內之五區國稅局之彙整意見（買方於買
        入債券時，是否應就賣方持有期間應負擔之利息所得扣繳稅款先行代扣並自
        價款中扣除？）：
        (1)各局均認同買方於買入債券時，應就賣方持有期間應負擔之利息所得應繳
          稅款先行代扣並自價款中扣除。
        (2)被告建議：「買賣雙方不論為營利事業或個人均應按持有期間列報債券利
          息收入及扣繳稅款」等語。
        (3)財政部台灣省中區國稅局及財政部高雄市國稅局建議：「付息機構付息時
          ，僅就扣除各該前手利息後之淨額辦理扣繳申報及填發扣繳憑單」等語。
        (4)財政部台灣省南區國稅局建議：「由付息機構按各債券購買人持有期間，
          就逐一交易階段計算利息收入扣繳稅款開立扣繳憑單」等語。
      承上所述，倘被告之主張成立，則就原告言，顯已被付息機構溢扣相對於前
        手息之扣繳稅款並繳與國庫，如不准由原告用以抵繳應納稅額或申請退稅，
        則政府即有自原告取得之不當得利之情事，原告自得依民法第一百七十九條
        規定，請求政府加計利息退還，用保原告之權益。
    11.原告是否有協助個人前手規避稅賦之情事？被告系爭處分是否能達到使個人前
      手負擔稅捐之目的？
      債券個人前手基於「綜合所得稅之認列原則為收付實現制」及所得稅法第四
        條之一而免納其綜合所得稅，原告自無協助個人規避稅賦之情事：
        (1)查個人綜合所得稅之課徵，係以「收付實現制」為原則，此為司法院釋字
          第三七七號解釋及財政部五十九年十一月七日台財稅第二九八○六號函所
          明釋。而個人所得種類的確定，依「收付實現制」，則係以所得實現日之
          實現原因，作為判斷依據，是債券個人前手持有期間之利息收入，係於債
          券出售時實現，究其實現原因即為「出售有價證券」，故依「收付實現制
          」，其之利息收入即全數轉換為所得稅法第四條之一之證券交易所得，而
          停徵所得稅；反之，若個人為債券後手且持有債券至領息日，因其所得發
          生日之實現原因為「領取利息」，故依上開財政部七十五年函釋：「應一
          律以期兌領之利息金額併入當期綜合所得稅課徵。」，即可由上市公司宣
          布發放股利後，投資人不論其之身分究為營利事業抑或個人，只要在除權
          除息日前轉讓，均僅需認列免稅之證券交易所得，而無須認列應稅之「營
          利所得」或「投資收益」，等情即可得證。其相同之處，亦在於「投資收
          益」之認列，依營利事業所得稅查核準則第三十條之規定，亦採實現制所
          致。易言之，若個人前手移轉債券所獲取之收益仍視為利息收入，而非證
          券交易所得，則上開財政部七十五年之函釋勢將造成個人前手係按實際持
          有期間認列利息收入，個人後手卻需認列全期利息收入之重大矛盾，足見
          ，前手息之於個人前手，應屬證券交易所得，方無違誤。
        (2)詎被告未探究前手息之於個人前手究屬免稅之「證券交易所得」，抑或應
          稅之「利息收入」，而僅以債券個人前手係因未設帳又無扣繳憑單歸課資
          料，始得未被核課綜合所得稅之理由，不知被告於查核綜合所得稅之實務
          上，從未因個人未設帳且無扣繳憑單歸課資料，即放棄核課補稅之例。
      再者，縱使有個人前手規避稅賦之情事，依所得稅法有所得者始有納稅義務
        之立法精神，被告自應向該個人前手調查補稅，否則對於債券個人前手未予
        納稅一事，仍無法達到追捕其稅捐之目的，職是之故，被告剝奪原告實際負
        擔之扣繳稅款，填補稅收缺口，自有違誤。
　(二)被告答辯之理由：
    1.按「納稅義務人應於每年二月二十日起至三月底止，填具結算申報書，向該管
      稽徵機關，申報其上一年度內構成綜合所得總額或營利事業收入總額之項目及
      數額，以及有關減免、扣除之事實，並應依其全年應納稅額減除暫繳稅額及尚
      未抵繳之扣繳稅額，計算其應納之結算稅額，於申報前自行繳納。」為所得稅
      法第七十一條第一項所明定；次按「：：：債票無論曾否轉讓，均應由付息機
      構，以付息時之持票人為納稅義務人（記名式者為最後記名之人）就全部利息
      一次扣繳所得稅；並根據持票人之身分證明，依法填報扣繳憑單。納稅義務人
      為中華民國居住之個人或營利事業者，應將該項利息所得，依法合併當年度所
      得申報所得稅。」及「營利事業或個人買賣國內發行之公債、公司債及金融債
      券，買受人若為營利事業，可由該事業按債券持有期間，依債券之面值及利率
      計算之『利息收入』，如其係於兩付息日間購入債券並於取息前出售者，則以
      售價減除其購進該債券之價格及依上述計算之利息收入後之餘額作為其證券交
      易損益。買受人若為個人，因個人一般多未設帳，應一律以其兌領之利息金額
      併入其當期綜合所得稅課徵。」分別為財政部六十四年九月四日台財稅第三六
      四四○號函及七十五年七月十六日台財稅第七五四一四一六號函所明釋。
    2.租稅課徵之基本原則為所得與稅負配合，亦即有所得即有稅負。反之，如無利
      息所得即應無負擔扣繳稅款之義務。依所得稅法第七條第四項規定：「本法稱
      納稅義務人，係指依本法規定，應申報或繳納所得稅之人。」，亦即債券利息
      所得之扣繳稅款，依前開所得稅法之規定，屬於取得該項利息所得，並申報或
      繳納所得稅之人所有。另財政部七十五年七月十六日台財稅第七五四一四一六
      號函釋：「營利事業或個人買賣國內發行之公債、公司債及金融債券，買受人
      若為營利事業，可由該事業按債券持有期間，依債券之面值及利率計算利息收
      入，如其係於兩附息日間購入債券並於取息前出售者，則以售價減除其購進該
      債券之價格及依上述計算之利息收入後之餘額做為其證券交易損益。買受人若
      為個人，因個人一般多未設帳，應一律以其兌領之利息金額併入其當期綜合所
      得稅課徵。」，債券持有人買進債券，按持有期間取得利息收入，並申報及繳
      稅，相關扣繳稅款，自應為該債券持有人所有。被告有關債券利息所得扣繳稅
      款之核認，即係依上開稅法規定，按債券持有人申報債券利息收入乘以百分之
      十認定，而非以有否取得扣繳憑單或扣繳憑單所載數額作為核認之依據。原告
      於兩付息日間買入債券，持有至到期日領息，僅申報持有期間之利息收入，並
      未取得前手應得之利息，亦未就前手利息視為其收入及辦理申報及繳稅，前手
      利息扣繳稅款，自非原告所有，被告依經濟實質與稅法規定核認前手息扣繳稅
      款歸屬前手所有，並否准原告用以抵繳應納稅額或申請退稅，並無不合。
    3.因依各類所得扣繳率標準第二條第三款第三目及第四款第二目規定，債券利息
      應按百分之十扣繳，亦即利息所得內含有扣繳稅款；又因稅法亦規定扣繳稅款
      之納稅義務人為取得該利息所得者，且公法上之租稅扣抵權，非得以私經濟交
      易而移轉，因此債券買受人於到期前購買債券並墊付前手息時，一般均保留相
      當百分之十扣繳稅款之價款。縱原告未將之於買價中扣除，亦屬買賣雙方間自
      行約定由原告承受，為私法約定，被告無從干涉。依收入成本配合原則，被告
      將後手代墊前手利息扣繳稅款部分之金額，轉列原告購入債券成本並無不當。
    4.蓋債券利息請求權與利息所得之認定，係屬不同之概念，取得利息請求權，並
      不當然取得該項利息所得，債券利息請求權依民法債編相關規定固不容許任意
      分割，但並未涉及所得之認定與計算，所得之認定與計算仍應依稅法規定。依
      財政部七十五年七月十六日台財稅第七五四一四一六號函規定，營利事業買賣
      債券，買受人為營利事業，可由該事業按債券持有期間，依債券之面值及利率
      計算「利息收入」。另依所得稅法第二十四條第一項規定；所得之計算，應以
      收入減除成本及相關損費。是原告於表彰該利息請求權之息票到期領息時，固
      得請領全期之利息，惟其中屬前手持有階段之利息所得，並未一併申報及繳稅
      ，卻要求將前手持有期間利息所應扣繳之稅款一併抵繳其應納稅額或申請抵稅
      ，顯非有理。
    5.財政部六十二年十一月十九日台財稅第三八六一九號函規定，債券交易應採分
      段課稅，即認定買賣債券前手取得者為利息所得，且應申報課稅。至財政部六
      十四年九月四日台財稅第三六四四○號函規定，債券買賣付息機構應以付息時
      之持票人為納稅義務人，就全部領取之利息一次扣繳所得稅款，兌領者不論為
      個人或營利事業，均應就該項兌領之利息全額申報為其當年度所得。變更之理
      由，係因債券交易頻繁，作業無法負荷，且增加人力成本，票券商公會乃建議
      修改扣繳作業之方式。財政部之所以採納票券商公會建議，係為簡政便民所採
      之權宜措施，並非「個人債券持有人」賣出債券所取得之利息所得不必扣繳，
      亦非不必申報納稅。
    6.依所得稅法第八十八條規定，納稅人有符合規定之所得，即應由扣繳義務人辦
      理扣繳；另依同法第七十一條第二項規定：「中華民國境內居住之個人全年綜
      合所得總額不超過當年度規定之免稅額及標準扣除額之合計數者，得免辦結算
      申報。但申請退還扣繳稅款及可扣抵稅額者，仍應辦理申報。」及同法第七十
      三條第一項規定：「非中華民國境內居住之個人，及在中華民國境內無固定營
      業場所及營業代理人之營利事業，在中華民國境內有第八十八條規定之各項所
      得者，不適用第七十一條關於結算申報之規定，其應納所得稅應由扣繳義務人
      於給付時，依規定之扣繳率扣繳之：：：。」，亦即並非所有所得稅之納稅義
      務人均有申報所得稅之義務。原告依所得稅法第八十八條、第八十九條及財政
      部六十一年十一月十七日台財稅第三九七四五號函釋規定所得證之結論「扣繳
      行為，必先所得人存有申報義務，始得發動」，顯然有誤。原告既僅就實際持
      有期間之利息所得負申報義務，自僅有權就其申報利息所得之扣繳稅款抵繳應
      納稅額及申請退稅。
    7.債券利息所得依財政部七十五年七月十六日台財稅第七五四一四一六號函規定
      ，應按票面利率及持有期間計算與申報。債券利息扣繳稅款之歸屬，依稅法規
      定，係屬取得該項利息所得，並申報繳稅者所有。債券持有人買進債券，持有
      至利息兌領日，並非按兌領利息之全額認列及申報其利息收入，而係就兌領利
      息中，按其持有期間計算相當之金額認列及申報其利息收入。相關扣繳稅款之
      認定，被告亦係依稅法規定，按前後手各自申報利息收入數額核定其歸屬。債
      券之前手持有人既為其持有期間之實際利息所得者，因該項所得而發生之扣繳
      及納稅義務，依實質課稅原則，自應同屬於實際所得之人。況財政部六十四年
      函釋規定僅係針對以往中央銀行發行乙種國庫券，為簡化一年中多次轉手之稽
      徵作業及報繳手續，並未准許移轉抵扣權予後手。是於付息時，前手因其利息
      依附於後手，由扣繳義務人一併給付，並辦理扣繳，然其屬於前手部份之扣繳
      稅款已於債券移轉時預付，雖未取具扣繳憑單，但如其已自行申報該持有期間
      之利息收入，並檢附成交單等證明文件，自得准認該利息收入百分之十金額之
      扣繳稅款抵扣其應納稅額。
    8.查原告本年度營利事業所得稅未依規定列報尚未抵繳之扣繳稅款，其帳載之利
      息收入與扣繳憑單載記之利息所得總額不相當，原告亦未於期末調整之，並將
      含前手息之扣繳稅額二三、八二○、四三三元亦併同申報抵繳稅額，自不具誠
      實申報之要件，依行政程序法第一百十九條第二款規定：「：：：對重要事項
      提供不正確資料或為不完全陳述，致使行政機關依該資料或陳述而作成行政處
      分者。」其信賴不值得保護。
    9.原告訴稱以依財政部七十五年函釋規定，將造成個人前手係按實際持有期間認
      列利息收入，個人後手卻需認列全期利息收入之重大矛盾，而認前手息於個人
      前手應屬證券交易所得。本件原告為營利事業，個人前手之債券利息收入如何
      認課，與之無涉。況債券投資人買賣債券期待之報酬，僅利息一項而已。政府
      發行公債，發行時公債票面利率即已確定，債券持有人買賣債券，即已確知其
      各期應得之利息，故財務會計及稅法均規定，各債券持有人應按持有期間分別
      認列其利息收入。準此，前手賣出債券應按前手持有期間認列利息收入，後手
      買進債券亦應按買進後持有期間認列期利息收入。另會計及稅法規定公司之帳
      務處理應採「權責發生」制。按「權責發生」認列收入，為公司財務處理所必
      須遵行之規定，否則無法正確表達財務報表。且如前手取得之所得為證券交易
      所得，年底前債券持有人如已賣出其持有之債券，尚可就買賣差價，認列其證
      券交易所得。但年底如尚未出售，利息兌領日亦尚未屆至，該如何申報？是否
      得棄會計與稅法之規定於不顧，按證券交易行為申報，但其估列計算之基礎為
      何？如又係依據票面利率其持有期間計算、估列，則又不得稱之為證券交易所
      得，因並無交易，與按買賣價差認列證券交易所得之觀念又不符。又日後債券
      持有人持票領息，並未出售，則其將年底估列之應稅利息為應稅所得，申報為
      免稅之證券交易所得，該如何處理？基於「權責期間所得類別應採一致認定」
      之概念，債券利息即已確定，為期前後一致，故財政部七十五年七月十六日台
      財稅第七五四一四一六號函規定，營利事業買賣債券，債券利息應按持有期間
      認列利息收入，至實際賣出，賣出價款扣除應計利息後，與其購進債券成本之
      差額，方始認定為證券交易所得。
　　理      由
一、本件原告八十六年度營利事業所得稅結算申報，原告列報尚未抵繳之扣繳稅額七
    、○八七、二五九元，被告初查結果，以其中前手債券利息扣繳稅款四、七七五
    、九三○元為前手所有，非屬原告所得之扣繳稅款，乃否准抵減應納稅額，有原
    告八十六年度營利事業所得稅結算申報書等附於原處分卷可稽。惟查：
  1.第以租稅法所重視者，應為足以表徵納稅能力之經濟事實，而非其外觀之法律行
    為，故在解釋適用稅法時，所應根據者為經濟事實，不僅止於形式上之公平，應
    就實質上經濟利益之享受者予以課稅，始符實質課稅及公平課稅之原則。查系爭
    債券附條件買回之交易，原告形式上出售債券予客戶，並不考慮該債券之票面利
    息及市價，僅協議於一段期間以約定利率（非票面利率）計算之本利和，向客戶
    買回債券；而「債券實體」則交由賣方特約之金融機構代為保管，由該金融機構
    出具「債券存摺」辦理交割。在法律形式上，雖與一般買（賣）斷交易相同，唯
    一差異在於另有「買回」之約定，此有被告提出之證券交易範例、債券附條件買
    賣總契約、債券存摺等件影本附卷足憑。然就經濟事實而言，判斷系爭債券附條
    件買回交易為「融資」或「買賣」行為，應依其交易實質為準，不得拘泥於書面
    契約所用之辭句。凡投資債券之買賣雙方，其與債券本身有關之報酬與風險，諸
    如債券票面利息之歸屬，利率波動之風險等，倘未發生由賣方移轉於買方之效果
    ，則不生「買賣」之實質，而係以債券作為擔保之「融資」行為；即買方融資予
    賣方，賣方則支付融資利息予買方（中華民國會計研究發展基金會八十年十月二
    十九日（八○）基秘字第一四四號函參照）。本件原告從事系爭債券附條件買回
    交易，如前所述，債券之報酬與風險並未移轉於買方，其經濟事實為「融資」行
    為。則原告所得除按債券票面利率計算持有期間之利息收入外，如有因融資交易
    所賺取票面利率與約定利率間之利息差額，即應核實認列利息所得，予以課稅。
    被告所舉財政部七十五年七月十六日台財稅第七五四一四一六號函釋，既謂：「
    營利事業或個人『買賣』國內發行之公債、公司債及金融債券，買受人若為營利
    事業，可由該事業按債券持有期間，依債券之面值及利率計算『利息收入』，．
    ．．。」，係就債券單純買賣而為立論。對於系爭債券附條件買回交易，其具融
    資性質者，應無適用之餘地。本件原處分囿於上開函釋，僅就原告持有債券期間
    之利息收入核定所得，對於原告上述實質上之所得未予究明，尚非符合實質課稅
    原則之本旨。
  2.按「憲法第十九條規定人民有依法律納稅之義務，固係指人民有依據法律所定之
    納稅主體、稅目、稅率、納稅方法及納稅期間等項而負納稅義務之意，然課人民
    以繳納租稅之法律，於適用時，該法律所定之事項若權利義務相關連者，本於法
    律適用之整體性及權利義務之平衡性，當不得任意割裂適用。」，業經司法院大
    法官會議釋字第三八五號解釋在案。又「納稅義務人有左列各類所得者，應由扣
    繳義務人於給付時，依規定之扣繳率或扣繳辦法，扣取稅款，並依第九十二條規
    定繳納之︰一、．．．二、機關、團體、事業或執行業務者所給付之薪資、利息
    、．．．。」，為行為時所得稅法第八十八條所明定。故利息所得者，應由扣繳
    義務人於給付時，扣取稅款，並將所扣稅款向國庫繳納；又依同法第七十一條第
    一項前段、第九十九條及第一百條之規定，扣繳稅款於結算申報時當可用以抵繳
    應納稅額；此為義務與權利相互關連之規定，不容割裂適用。另財政部六十四年
    九月四日台財稅第三六四四○號函釋：「主旨：中央政府建設公債甲種債票之利
    息，應由付息機構於付息時，按照所得稅法第八十八條、第八十九條、第九十二
    條及各類所得扣繳率表等規定，扣繳利息所得稅款，並以付息時債票持有人為納
    稅義務人，向稽徵機關填報扣繳憑單，並依同法第九十四條規定，將扣繳憑單填
    送納稅義務人。說明：二、本債票無論曾否轉讓，均應由付息機構，以付息時之
    持票人為納稅義務人（記名式者為最後記名之人）就全部利息一次扣繳所得稅；
    並根據持票人之身分證明，依法填報扣繳憑單。納稅義務人為中華民國居住之個
    人或營利事業，應將該項利息所得，依法合併當年度所得申報所得稅。」。本件
    原告為系爭債券付息時之持票人，因上開財政部六十四年九月四日台財稅第三六
    四四○號函釋，遭強制課以系爭全部利息扣繳稅款之義務，既依法律之形式；而
    於結算申報時，被告竟主張原告雖被扣繳系爭稅款但非實際納稅義務人，否准扣
    繳稅款抵繳應納稅額之權利，反採經濟之事實。對於同一系爭所得，權利義務相
    關連之事項，而為不同認定，並均以不利於原告者為其準據，顯然割裂適用法律
    ，揆之前開司法院第三八五號解釋及說明，即有可議。
  3.又按「涉及租稅事項之法律，其解釋應本於租稅法律主義之精神，依各該法律之
    立法目的，衡酌經濟上之意義及實質課稅之公平原則為之。」，復經司法院大法
    官會議釋字第四二○號解釋在案。上開解釋固然肯定實質課稅原則在稅法之適用
    ，但亦闡明在適用上仍應嚴守租稅法律主義。又「納稅義務人應於每年二月二十
    日起至三月底止，填具結算申報書，向該管稽徵機關，申報其上一年度內構成綜
    合所得總額或營利事業收入總額之項目及數額，以及有關減免、扣除之事實，並
    應依其全年應納稅額減除暫繳稅額、尚未抵繳之扣繳稅額及可扣抵稅額，計算其
    應納之結算稅額，於申報前自行繳納。但短期票券利息所得之扣繳稅款，不得減
    除。」，為行為時所得稅法第七十一條第一項所明定（現行法於同條項但書增列
    ：「營利事業獲配股利總額或盈餘總額所含之可扣抵稅額」，不得減除）。故扣
    繳之稅款，除所得稅法第七十一條第一項但書所列舉或法律別有規定者外，可於
    結算申報時，抵繳應納稅額。是則本於租稅法律主義之精神，扣繳稅款既為公法
    上明定納稅義務人之租稅抵稅權，除法律別有規定外，自不得以實質課稅為由，
    否准納稅義務人抵繳應納稅額。本件原告從事系爭債券附條件買回之交易，為付
    息時之債票持有人，依前開財政部六十四年九月四日台財稅第三六四四○號函謂
    ：「．．．應由付息機構於付息時，按照所得稅法第八十八條、第八十九條、第
    九十二條．．．扣繳利息所得稅款，並以付息時債票持有人為『納稅義務人』」
    ，既已肯認原告為所得稅法第八十八條規定之納稅義務人，即非營利事業所得稅
    查核準則第九十條第三款所指「扣繳他人之所得稅款」者。況所得稅法又無除外
    規定，自應可用以抵繳應納稅款；乃被告以實質課稅為由，否定原告為實際納稅
    義務人，進而否准其租稅抵稅權，顯然添加法律所無之限制，違反租稅法律主義
    ，自非適法。
    綜上所述，本件被告所為處分殊有違誤，訴願決定未察而予以維持，自有可議，
    原告聲明求為撤銷原處分及訴願決定，即無不合，應予准許。至兩造其餘實體上
    之主張即無庸審酌，附此敘明。
二、據上論結，本件原告之訴為有理由，爰依行政訴訟法第九十八條第三項前段，判
    決如主文。
中　　　華　　　民　　　國　　九十一　　年　　　十　　　月　　　二　　　日
                 　　　　   臺 北 高 等 行 政 法 院  第 四 庭
                             　　　　      審 判 長  法    官  鄭忠仁
                                           　　　    法    官  楊莉莉
                                                     法    官  林育如
右為正本係照原本作成。
如不服本判決，應於送達後二十日內，向本院提出上訴狀並表明上訴理由，如於本判
決宣示後送達前提起上訴者，應於判決送達後二十日內補提上訴理由書（須按他造人
數附繕本）。
中　　　華　　　民　　　國　　九十一　　年　　　十　　　月　　　三　　　日
       　　　　　　　　　　　　　　　　　　　　　　　書 記 官　林如冰
